最  高  行  政  法  院  判  決
110年度年上字第24號
上  訴  人  張文榮等31人（姓名及住址詳如附表所示）
共      同
訴訟代理人  李漢中  律師
            何姿穎  律師
            陳漢笙  律師
被 上訴 人  國防部海軍司令部

代  表  人  梅家樹            
訴訟代理人  曾汀枝            
            陳俊廷（兼送達代收人）



被 上訴 人  國軍退除役官兵輔導委員會

代  表  人  馮世寬            
被 上訴 人  公務人員退休撫卹基金管理委員會

代  表  人  周志宏            
上列當事人間陸海空軍軍官士官服役條例事件，上訴人對於中華
民國110年2月18日臺北高等行政法院108年度年訴字第916號判決
，提起上訴，本院判決如下：
　　主  文
上訴駁回。
上訴審訴訟費用由上訴人負擔。
　　理  由
一、被上訴人國防部海軍司令部（下稱海軍司令部）代表人於上
    訴繫屬中，由劉志斌變更為梅家樹，業據新任代表人具狀聲
    明承受訴訟，於法核無不合。
二、本件爭訟概要：
　　㈠如附表所示上訴人張文榮等31人（下合稱上訴人）均係於
      民國107年6月30日之前，經被上訴人海軍司令部依原陸海
      空軍軍官士官服役條例（下稱舊法）核定退伍生效，並支
      領退除給與（下稱前審定）之退伍軍人。被上訴人海軍司
      令部嗣依107年6月21日制定公布、107年7月1日施行之陸
      海空軍軍官士官服役條例（下稱新法或系爭條例）第26條
      、第46條等規定，分別調整且重新審定上訴人自107年7月
      至117年6月及117年7月起之退除給與，並分別以臺北高等
      行政法院（下稱原審）108年度年訴字第916號判決（下稱
      原判決）附表一之原處分一文號欄所示107年6月25日函文
      （下稱原處分一）、附表二之前處分一文號欄所示107年6
      月25日函文（下稱前處分一）及附表三之前處分二文號欄
      所示107年6月25日函文（下稱前處分二）暨所附已退軍職
      人員退除給與重新計算表通知上訴人。隨即因發現上開前
      處分一、二及其所附之已退軍職人員退除給與重新計算表
      計算有誤，復分別以原判決附表二之原處分二文號欄所示
      107年7月26日函文（下稱原處分二）與附表三之原處分三
      文號欄所示107年7月26日函文（下稱原處分三）及所附已
      退軍職人員退除給與重新計算表更正其重新計算之退除給
      與。
　　㈡原判決附表一所示之上訴人對原處分一；原判決附表二所
      示之上訴人對前處分一及原處分二；原判決附表三所示之
      上訴人對前處分二（不包括原處分三），均續向國防部提
      起訴願，除原判決附表二所示上訴人對前處分一所提訴願
      經決定不受理外，其餘之訴願則均經決定駁回（各訴願決
      定書字號分別詳如原判決附表一、二及三所示）。
　　㈢上訴人均不服，向原審提起行政訴訟，並聲明：1.訴願決
      定一、二、三及原處分一、二、三（包括原判決附表二、
      三所示之前處分一及前處分二）均撤銷。2.被上訴人海軍
      司令部應依舊法所審定之項目及金額，作成給付上訴人退
      除給與之處分。3.被上訴人國軍退除役官兵輔導委員會（
      下稱退輔會）及被上訴人公務人員退休撫卹基金管理委員
      會（下稱退撫基金會），應於被上訴人海軍司令部作成前
      項聲明之處分後，依舊法之規定，分別給付上訴人依新法
      審定所生之差額，及自107年7月1日起至清償日止，按年
      息5％計算之利息。
　　㈣案經原審就上訴人起訴關於聲明：1.訴願決定一、二及原
      處分一、二、三均撤銷。2.被上訴人海軍司令部應依舊法
      所審定之項目及金額，作成給付上訴人退除給與之處分。
      3.被上訴人退輔會及被上訴人退撫基金會，應於被上訴人
      海軍司令部作成前項聲明之處分後，依舊法之規定，分別
      給付上訴人依新法審定所生之差額，及自107年7月1日起
      至清償日止，按年息5％計算之利息部分，作成原判決予以
      駁回，上訴人不服，遂提起本件上訴。
　　㈤至於原審就上訴人尤明仁在原審之訴關於聲明撤銷原判決
      附表二所示訴願決定一及前處分一部分，認定起訴不合法
      ，以110年2月28日108年度年訴字第916號裁定駁回，未據
      上訴人尤明仁提起抗告而確定。而原審另以與原判決同期
      日、字號之他判決駁回原判決附表二編號2至7所示上訴人
      胡光華等6人在原審之訴關於聲明撤銷原判決附表二所示
      訴願決定一及前處分一，與原判決附表三所示上訴人何益
      舜等2人在原審之訴關於聲明撤銷原判決附表三所示訴願
      決定三及前處分二，暨各該上訴人請求被上訴人海軍司令
      部應依系爭條例施行前審定之項目及金額，作成給付上訴
      人退除給與之處分，及請求被上訴人退輔會及退撫基金會
      ，應於被上訴人海軍司令部作成前項聲明之處分後，依系
      爭條例施行前之規定，分別給付上訴人依系爭條例施行後
      審定所生之差額，及自107年7月1日起至清償日止，按年
      息5％計算之利息部分，亦未據上開上訴人等8人提起上訴
      確定，均不在本件上訴審理範圍，併此敘明。
三、原判決所載兩造於原審之主張及答辯暨聲明，均引用。
四、原判決駁回上訴人在第一審之訴，其主要論據如次：
　㈠上訴人訴之聲明第1項部分：1.司法院已於108年8月23日作成
    釋字第781號解釋（下稱釋字第781號解釋），認為新法第26
    條第2項第1款、第2款、第3項、第4項前段及第46條第4項第
    1款規定，無涉法律不溯及既往原則，亦與信賴保護原則、
    比例原則尚無違背；第26條第4項規定，與憲法保障服公職
    權、生存權的意旨尚無違背；第46條第5項規定，與憲法保
    障財產權的意旨尚無違背；第47條第3項規定，無違法律不
    溯及既往原則，與信賴保護原則及比例原則均尚無違背。又
    依司法院釋字第185號解釋，原審受司法院解釋所拘束，應
    依解釋意旨作成裁判。新法相關規定既經釋字第781號解釋
    認為無違法律不溯及既往原則、信賴保護原則及比例原則，
    與憲法保障服公職權、生存權、財產權的意旨尚無違背，則
    被上訴人海軍司令部適用新法規定作成原處分一、二、三，
    亦無違反信賴保護原則、法律不溯及既往原則、比例原則及
    公益原則。2.被上訴人海軍司令部依新法規定據以重新計算
    退除給與，作成之原處分一、二、三主旨載明「自107年7月
    1日重新計算」，則就退除給與之內容觀察，可知上訴人退
    伍時之前審定業經原處分一、二、三予以變更，並無上訴人
    所主張原處分一、二、三與前審定併存，而致原處分一、二
    、三違法或無效之情形等語，故上訴人之請求無理由，應予
    駁回。
　㈡上訴人訴之聲明第2項部分：上訴人未曾向被上訴人海軍司令
    部提出應依舊法所審定之項目及金額，作成給付渠等退除給
    與處分之申請，被上訴人海軍司令部無從就此為准駁之決定
    ，又上訴人未經課予義務訴訟之訴願程序，逕提起此部分課
    予義務訴訟，自不合法，本應裁定駁回，惟為求卷證合一，
    避免救濟途徑歧異等語，併以判決駁回。
　㈢上訴人訴之聲明第3項部分：上訴人訴之聲明第3項是以被上
    訴人海軍司令部依據上訴人訴之聲明第2項作成處分為前提
    ，被上訴人退輔會及退撫基金會始有給付之義務。惟上訴人
    訴之聲明第1項核無理由，訴之聲明第2項部分並不合法，則
    上訴人以此為前提，合併提起此部分給付訴訟請求被上訴人
    退輔會及及退撫基金會給付前審定與原處分一、二、三間之
    給付差額及利息，亦失所附麗等語，併予判決駁回。
五、本院經核原判決駁回上訴人在原審之訴，認事用法俱無違誤
    。茲再補充論述理由如下：
  ㈠按「陸海空軍軍官士官服役條例第3條、第26條第2項第1款、
    第2款、第3項、第4項前段及第46條第4項第1款規定，無涉
    法律不溯及既往原則，亦與信賴保護原則、比例原則尚無違
    背。同條例第26條第4項規定，與憲法保障服公職權、生存
    權之意旨尚無違背。同條例第29條第2項規定，無涉法律不
    溯及既往原則及工作權之保障，亦未牴觸比例原則，與憲法
    保障人民財產權之意旨尚無違背。同條例第46條第5項規定
    ，與憲法保障財產權之意旨尚無違背。同條例第47條第3項
    規定，無違法律不溯及既往原則，與信賴保護原則及比例原
    則均尚無違背。同條例第54條第2項規定，與受規範對象受
    憲法保障之財產權無涉。」已據釋字第781號解釋在案（見
    解釋文第1項至第6項所載）。
  ㈡揆諸上開解釋理由書第59段、第62至64段、第67段、第71至7
    2段、第76段、第94段、第96至97段所示意旨，足見司法院
    受理系爭條例第3條、第26條第2項第1款及第2款、第3項、
    第4項、第29條第2項、第46條第4項第1款、第5項、第47條
    第3項及第54條第2項等規定，是否涉及違反法律不溯及既往
    原則、信賴保護原則或比例原則？侵害受規範對象之財產權
    、生存權、服公職權、工作權或平等權等疑義之釋憲聲請案
    件後，經審究憲政原理，並盱衡目前我國退休金儲備狀況，
    已呈現入不敷出之疲態，現行軍職人員退除給與制度之相關
    規範確實存在諸多欠缺合理性之處，若不予改革將損及目前
    在職人員將來退除之權益，為避免制度運作失靈，並建構完
    善的社會保險與安全體系，以維護世代正義，業已明確表示
    ：⒈立法機關為實現分配正義，避免世代對立，導致社會動
    盪不安，修正系爭條例將源自政府預算之有關退撫給與事項
    予以規範，屬於立法形成自由之範疇，不違反信賴保護原則
    與比例原則。且系爭條例對於非屬一次性之退除給與，因其
    法律關係之構成要件事實尚未完全具體實現，迄系爭條例施
    行後始合致之要件事實，自應適用系爭條例計算其退除給與
    ，無涉法律不溯及既往原則。⒉系爭條例第29條第1項所載「
    由政府負最後支付保證責任」係為採行「共同提撥制」之退
    撫新制所設之配套措施，國家在以預算支應之前，採行之調
    整撥繳費用基準、延後退休給與起支年齡、拉長平均本俸計
    算期間、調整退休所得替代率等因應基金財務困難之措施，
    符合制度之本意，所稱「由政府負最後支付保證責任」乃指
    採行符合信賴保護原則與比例原則之各項開源節流之相關措
    施仍無法因應時，為保障退伍退役人員依然領得到調整後之
    退撫給與，由政府以預算適時介入，以維持基金之運作。⒊
    退休金（退除給與）為公職人員因服公職而取得之國家對其
    退休後生活照顧義務之給與，（一次）退伍金、退休俸、優
    存利息、年資補償金均屬退除給與，軍職人員月退休所得之
    總額，繫於退休後餘命之長短，其中優存利息係以退撫舊制
    （一次）退伍金與軍保給付為本金，於退伍除役後因依法辦
    理優惠存款契約而取得，與俸給無涉；年資補償金為對兼具
    新舊制年資者為退撫新制之實施而給予具舊制年資1年以上
    未滿15年者之補償金，與在職時之俸給無關，難謂屬遞延工
    資；是退除給與並非遞延工資之給付。⒋系爭條例第26條第4
    項關於設定最低保障金額之規定，係考量軍職人員職業特殊
    性與服役年限之限制，並參酌制定在前之公務人員退休資遣
    撫卹法及公立學校教職員退休資遣撫卹條例關於最低保障金
    額之規定，而採軍官（非士官）之第一階少尉一級之本俸及
    專業加給合計數額，作為退休所得最低保障金額，此項金額
    高於維持退休公教人員之基本生活所需，尚稱合理，與憲法
    保障服公職權及生存權之意旨尚無違背等意旨，可資參照。
  ㈢復按「司法院解釋憲法，並有統一解釋法律及命令之權。」
    「司法院設大法官若干人，掌理本憲法第78條規定事項……」
    「法律與憲法有無牴觸發生疑義時，由司法院解釋之。」「
    憲法之解釋，由司法院為之。」分別為憲法第78條、第79條
    第2項、第171條第2項、第173條所明定。可知關於法律牴觸
    憲法之爭議，專屬司法院解釋之權限。再參照司法院釋字第
    185號解釋意旨，法律經司法院解釋未牴觸憲法，各機關處
    理有關事項，應依解釋意旨為之。法官依據憲法第80條規定
    ，須超出黨派以外，依據法律獨立審判，並應受司法院解釋
    拘束，不得拒絕適用業據司法院解釋合憲之法律。且法律甫
    經司法院解釋在案，如原來法規範之秩序與社會價值未明顯
    變遷，殊無反覆聲請司法院重行認定與判斷，再作成變更或
    補充解釋之必要。
  ㈣經核上訴人均於107年6月30日前經依舊法核定退伍在案，嗣
    因新法第26條及第46條等規定於107年6月21日公布生效，定
    於107年7月1日施行，被上訴人海軍司令部乃依上開規定按
    其等現役年資及退伍金基數，重新審定上訴人退除給與，分
    別作成如原判決附表一、二、三所示原處分一、原處分二及
    原處分三重新計算各上訴人自107年7月以後之退除給與，而
    被上訴人退輔會、退撫基金會則依原處分一、二及三內容發
    給退除給與等情，為原判決依法確定之事實，核與原處分一
    、二及三及存摺影本相符，並為兩造所不爭執，自得為本院
    判決之基礎。則上訴人於原審爭執原處分一、二、三所依據
    之上開系爭條例各該規定，違反信賴保護原則、不溯及既往
    原則、比例原則及平等原則，牴觸憲法規定，原處分一、二
    、三構成違法應予撤銷等情，既經司法院解釋未牴觸憲法在
    案，被上訴人海軍司令部援為作成原處分一、二、三重新計
    算上訴人等人自107年7月1日以後之每月退除給與之規範依
    據，自為法所許。原判決對於上訴人於原審主張被上訴人海
    軍司令部作成原處分一、二、三所適用之系爭條例相關條文
    規定係屬違憲，原處分一、二、三因此構成違法乙節，論以
    ：釋字第781號解釋宣告系爭條例第26條第2項第1款、第2款
    、第3項、第4項前段及第46條第4項第1款規定，無涉法律不
    溯及既往原則，亦與信賴保護原則、比例原則尚無違背；第
    26條第4項規定，與憲法保障服公職權、生存權的意旨尚無
    違背；第46條第5項規定，與憲法保障財產權的意旨尚無違
    背；第47條第3項規定，無違法律不溯及既往原則，與信賴
    保護原則及比例原則均尚無違背。原審自應受其拘束，被上
    訴人海軍司令部適用上開各該規定作成原處分一、二、三並
    無違誤，上訴人訴請撤銷，復請求判命被上訴人海軍司令部
    依舊法所審定之項目及金額作成退除給與之處分，並請求被
    上訴人退輔會、退撫基金會於上開處分重新作成後，給付新
    、舊法之差額及其遲延利息，均屬無據等理由，自屬適法。
  ㈤上訴意旨雖援引大法官湯德宗、吳陳鐶、黃璽君暨林俊益等
    人於釋字第781號解釋出具之部分不同意見書為據，主張該
    號解釋悖離正當法律程序及牴觸憲法原理，構成違憲，原判
    決維持原處分一、二、三構成違背法令情形等語。惟按改制
    前司法院大法官行使解釋憲法之權係採行合議制，經依法定
    出席及表決人數比例所決議之解釋文，於對外公布後，即發
    生效力。部分大法官對該解釋文或解釋理由持有不同意見者
    ，雖得出具一部或全部不同意見書或協同意見書併同解釋對
    外公布，但該不同意見書或協同意見書所表述之法律見解不
    具法規範效力，無從援為指摘司法院解釋違憲之論據。是上
    開上訴意旨之主張，自不能採取。
  ㈥另本件原判決附表一及附表二編號1至6所示上訴人均於法定
    期間內循序分別就原處分一及原處分二提起合法訴願及行政
    訴訟救濟，原審認定其等在原審之訴為無理由，以判決形式
    駁回，要屬正確。惟原審既認定原判決附表二編號7上訴人
    蔡孟材對原處分二逾法定期間始提起訴願，其訴願不合法業
    據訴願受理機關決定不受理在案；而原判決附表三所示上訴
    人何益舜、田在盛對於原處分三未提起訴願，逕行起訴（見
    原判決附表二及三所載）等情，卻未以其等3人各對原處分
    二及原處分三提起撤銷訴訟係屬不備起訴要件，且其不合法
    情形不能補正，而以裁定駁回其等之訴，仍從實體上審究其
    等之訴為無理由，而合併以判決形式駁回之，程序上雖略有
    瑕疵，但因不影響駁回各該上訴人在原審之訴之結論正確性
    ，仍應予維持。
六、綜上所述，原判決駁回上訴人在原審之訴，並無判決違背法
    令之情事，與司法院解釋亦無牴觸。上訴意旨仍執詞求予廢
    棄，為無理由，應予駁回。
七、據上論結，本件上訴為無理由。依行政訴訟法第255條第1項
    、第98條第1項前段、第104條、民事訴訟法第85條第1項前
    段，判決如主文。
中　　華　　民　　國　　111 　年　　11　　月 　　2　　日
                    最高行政法院第四庭
                        審判長法官  陳　國　成　
                              法官　王　碧　芳
                              法官　簡　慧　娟
                              法官　蔡　如　琪
                              法官　蔡　紹　良
　　　　　　　　　　　　　　　
以  上  正  本  證  明  與  原  本  無  異
中　　華　　民　　國　　111 　年　　11　　月　 　3　　日
　　　　　　　　　　　　　　　書記官　莊  子  誼